【裁判字號】    89,上更(一),1273
【裁判日期】    901120
【裁判案由】    懲治盜匪條例等
【裁判全文】
臺灣高等法院刑事判決                      八十九年度上更(一)字第一二七三號
    上  訴  人  臺灣臺北地方法院檢察署檢察官
    上  訴  人
    即  被  告  丁○○更名為.
    選任辯護人  周立仁
右上訴人因懲治盜匪條例等案件，不服臺灣臺北地方法院八十六年度訴字第二五三九
號，中華民國八十七年四月三日第一審判決（起訴案號：臺灣臺北地方法院檢察署八
十六年度偵字第一四四二二號）提起上訴，本院判決如左：
    主  文
原判決撤銷。
謝立維無罪。
    理  由
一、公訴意旨略以：丁○○（現已改名謝立維，以下均稱謝立維）因與方荷生、方渝
    生、方雲等人有財務糾紛，心生不滿，於八十六年六月十六日十時十五分許，前
    往方荷生位於台北市○○街一二０巷一七二之三號（即四樓）住處洩恨，先持不
    詳尖刀一把，破壞該處五樓大門門鎖，未經許可侵入該住宅時，忽聞四樓房間內
    傳出狗吠聲，下樓查看發現屋內尚有方荷生之女甲○○，乃持該菜刀揮砍以該強
    暴之方式，致現場小狗受傷，並使甲○○無法抗拒，而取走呂女置於抽屜內之現
    款新台幣（以下同）六千元，旋將呂女關於房間內，即持該菜刀搗毀四樓之電視
    機、廚櫃，復回房間要呂女不得報警，毀損房間內之鏡子並割斷電話線後，至五
    樓續搗毀音響設備及神明桌之香爐後逃逸，因認謝立維涉有懲治盜匪條例第五條
    第一項第一款、刑法第三百零六條及第三百五十四條之罪嫌。
二、公訴人認為被告謝立維涉有前揭盜匪等罪嫌，無非以告訴人甲○○之指訴，及證
    人陳剛、王唐山、陳艷芳、謝先知、丙○○等人之證詞均不足為被告於事發時不
    在場之證明，為主要論據。然訊據被告謝立維始終堅決否認有於右揭時地前往告
    訴人甲○○位於台北市○○街一二０巷一七二之三號住處之事實，並陳稱：八十
    六年六月十六日因其母陳艷芳及兄謝先知欲出國旅遊，被告於當日上午五許即駕
    車送彼等至中正國際機場，俟彼等辦妥登機手續後，被告始於七時半開車自機場
    返回台北，當日因雨天候不佳，復遇上班尖鋒時間，下高速公路成功交流道時，
    已近九點，返抵台北後先將車開回富台新村車庫，後原擬騎自己機車直接回家，
    但因經過富台新村互助委員會，即順道去看同事聊天，至上午十時多，始由富台
    新村互助委員會離開返家，且告訴人於案發前二年多即已見過被告，復於偵查中
    亦見過被告，於原審指認時自可逕指被告為犯嫌，該指認應不可採，其根本未曾
    去過上址甲○○住處，自無告訴人所指盜匪、侵入住宅及毀損之可能等語。
三、按被害人之陳述如無瑕疵，且就其他方面調查又與事實相符，固足採為科刑之基
    礎，倘其陳述尚有瑕疵，則在未究明前，遽採為論罪科刑之根據，即難認為適法
    （最高法院六十一年度台上字第三０九九號判例參照）。經查：
  (一)告訴人甲○○於案發當日警訊中指明侵入其住宅之歹徒「年齡約在二十幾歲，身
    高約一七０公分以上，瘦瘦的身材。」（見偵查卷第九頁）然被告謝立維係民國
    四十五年十一月三日出生，有年籍資料在卷可按，其於八十六年六月十六日案發
    當日，已逾四十歲；且依本院調查及審理時觀察被告結果，及卷附被告之照片（
    見偵查卷第十一頁、第十五頁）顯示，被告之體格壯碩，絕非削瘦型身材，是被
    告之年齡與體格特徵，與告訴人甲○○於報案時所指歹徒之年紀與身材已有明顯
    不符。
  (二)告訴人於前述警訊中陳明：「我不認識該歹徒，長相我有看到。」（見同上卷第
  九頁）姑不論被告謝立維所陳，伊與告訴人甲○○於案發之前，在台北市○○街
    告訴人住宅等處，至少見過五次面（見本院前審卷第二十二頁反面、第三十一頁
    反面訊問筆錄）乙節，是否屬實；然告訴人甲○○於偵審中多次承認，伊曾在虎
    林街住處見過謝立維，及謝立維曾於（虎林街住處）搬家時來看過房子等語（見
    偵查卷第一０七頁、一二六頁反面，原審卷第十五頁，本院前審卷第二十二頁反
    面訊問筆錄），且就告訴人之陳述，對於見過被告之時間、地點均能明確指出，
    且多次陳述之內容亦屬一致，足見告訴人與被告並非從未謀面，是本件告訴人於
    警訊中所指之歹徒若為被告，則告訴人一時之間雖未必能立即明確指出歹徒為何
    人，但理應陳明歹徒伊曾見過，只是未能迅速清晰追憶而已，斷不致毫無印象，
    而直接供稱伊不認識該歹徒。其次，告訴人迭次指陳當日歹徒係戴用全罩式安全
    帽，並指認偵查卷第十四頁下端照片之左下方所示之安全帽樣式，即歹徒所戴用
    者無訛，經警方人員命被告戴上該頂安全帽後，依偵查卷第十五頁所附之被告戴
    上安全帽之照片顯示，外人僅能看清戴帽者之眼睛及鼻子部分，至於其餘眉毛以
    上，嘴部以下，臉型及髮型特徵均無法看到，則告訴人在警訊中謂「（歹徒）長
    相我有看到」，究竟如何看到，難認無疑。又如同前述，被告謝立維戴上前開安
    全帽後，外人僅能看見其眼睛及鼻子，則告訴人竟能於事發翌日依據警方前於八
    十四年十月三日所拍攝之謝立維半身照片影本（黑白，附於偵查卷第十一頁），
    肯定指認謝立維即為犯案之歹徒，其指認之可信度如何，殊屬可疑。況告訴人於
    案發前既已見過被告，且於庭訊期間亦見過被告，對被告印象自更深刻，其於原
    審分辯指認時，自能明確指認被告為作案人，是告訴人於原審就分別穿上扣案之
    雨衣及安全帽之人，所為之指認被告，並不足採。
  (三)再依告訴人多次之陳述，當日歹徒之衣著，除頭戴安全帽，身穿雙色雨衣外，下
    半身則穿深色長褲、皮鞋（見偵查卷第九頁、第一０七頁反面，原審卷第十五頁
    反面），而被告始終陳明，當日因下雨，伊騎機車除戴安全帽及穿雨衣外，下半
    身則穿短褲及涼鞋，茲經檢察官及原審訊問證人之結果，證人王唐山證稱：當日
    上午九點多伊在富台新村互助會見被告時，被告係穿「短褲」（見偵查卷第一二
    六頁反面）；證人丙○○證稱：當日上午九點多伊在富台新村管理委員會辦公室
    看見被告時，被告係「穿Ｔ恤、短褲、涼鞋」（見原審卷第四十一頁反面）；證
    人陳艷芳、謝先知亦證稱：當日上午被告送彼等二人至中正國際機場時，被告係
    穿「黃色卡其短褲」（見偵查卷第一二七頁）。上述證人之證詞核與被告之供述
    相符，且當日上午依被告、告訴人及相關證人之供詞，均一致陳明天雨無誤，則
    衡諸經驗法則，於雨天以機車為交通工具，其穿著當力求輕便，故被告及證人等
    一致供陳，被告當日上午係著Ｔ恤、短褲、涼鞋乙節，應屬可採。從而，告訴人
    所指歹徒係穿深色長褲、皮鞋，與當日上午九時多至十時餘，證人丙○○、王唐
    山所見被告之穿著顯然不符。
  (四)又告訴人指認被告即為案發時之歹徒，依警訊筆錄及偵查卷所附之資料，其經過
    情形大致如下：1.告訴人於案發當日下午三時接受警方訊問，其供述內容先陳明
    遭歹徒侵入住宅毀損傢俱及取走抽屜內之六千元，再談及歹徒之穿著、年齡、身
    材等特徵，嗣警方詢以其個人或家人有無與人結仇或糾紛，告訴人即指稱其舅父
    方雲與男子丁○○（即謝立維）有財務糾紛，方雲及其妻曾遭謝某妨害自由及傷
    害，於八十六年六月十日法院調查該案當時方雲等有無報案時，謝某獲悉告訴人
    之母方荷生與告訴人同住，曾向警方報案，可能心生不滿云云。2.告訴人之母方
    何生、舅方雲，於同日下午五時、六時警訊中，亦異口同聲，指稱被告謝立維與
    方雲有財務糾紛，曾於八十五年五月三十一日對方雲夫婦妨害自由及傷害，案由
    法院審理中，於八十六年六月十日法院調查時，得知方荷生當時曾向警方報案，
    因而對方荷生心生不滿云云（見偵查卷第二十、二十一頁）。3.台北市政府警察
    局信義分局人員，曾於八十六年六月十六日上午十一時七分前往案發現場勘查，
    並製作勘查現場報告（見同上卷第三十二頁），其分析研判及處理情形欄亦載明
    ：「二由歹徒進入至逃逸過程，均未提及要錢，便將呂女家中電器設備及玻璃酒
    櫃、神明香爐全搗毀，研判係尋仇、洩恨成份居高。三據被害人及其母親、舅舅
    筆錄中供稱，其家中與一謝姓男子有財務糾紛，應係其所為，本組正積極循線查
    證中。」4.告訴人之母方荷生、舅方雲等六人，確曾對被告謝立維向檢察官提起
    妨害自由等告訴，嗣又改提自訴乙節，有自訴狀影本附於偵查卷可稽（見同上卷
    第八十六至一０一頁），與證人方雲、方荷生在警訊中所指，彼等與被告有糾紛
    之情相符。5.告訴人甲○○、證人方雲、方荷生一致指明謝立維與方雲等人有財
    務糾紛及刑案官司後，告訴人即於翌日（八十六年六月十七日，指認上述分局於
    八十四年十月三日所拍攝之謝立維黑白半身照片影本，確認謝立維乃歹徒無誤，
    警方據以向檢察官聲請搜索票，至謝立維住處搜索，查扣安全帽、雙色雨衣，並
    由謝立維戴上安全帽穿上雨衣，供告訴人指認無訛後，移送檢察官偵查。依上述
    過程可知，告訴人甲○○及其母方荷生、舅方雲於案發後，即以被告謝立維與方
    雲等人有財務糾紛及刑事官司等恩怨，主觀上認定被告涉案嫌疑重大，警方人員
    於勘查現場後，研判本案以尋仇、洩恨之成份居多，而受告訴人母女等影響，亦
    將嫌犯直指被告，進而於被告住處搜索；扣得與告訴人指陳之樣式、顏色相同之
    安全帽、雨衣後，將被告移送檢察官偵查。惟告訴人之至親既與被告間有如此複
    雜之恩怨糾葛，其指認是否確實可信？有無摻雜其他因素？誠然令人生疑。否則
    ，何以於警訊伊始，供稱「不認識歹徒，歹徒年齡約二十幾歲、瘦瘦的身材」云
    云，嗣於翌日竟然急轉直下，指證伊曾見過面，且年齡已逾四十歲，又身材壯碩
    之被告？
  (五)至扣案之安全帽及雙色雨衣，被告固承認為其家中之物，告訴人亦謂與當日歹徒
    所戴及穿著樣式，顏色相同。然此種安全帽及雨衣之樣式、顏色並無特殊之處，
    乃廠商大量生產之產品，平常以機車為交通工具者，戴用或穿著相同款式、顏色
    之安全帽、雨衣者，比比皆是，故尚難以被告家中搜出與告訴人指陳歹徒戴用或
    穿著者款式、顏色相同之上述物品，即認定被告必屬歹徒無誤。
  (六)再關於歹徒侵入告訴人住處作案之時間，告訴人於警訊中供稱：「早上約十時」
    ，檢察官偵查中供稱：「上午約近十時」，原審供稱「將近十點左右」，於本院
    前審審理時供稱：「九點五十分至十點左右」，其陳述大體一致，應係當日上午
    九點五十分至十點左右。被告始終陳明，此段時間伊在富台新村管理委員會辦公
    室等處，並未前往告訴人住處，固毋論矣。然經警方、檢察官及原審法院訊之證
    人丙○○及王唐山，分別證稱：「丁○○在十六日九點多的時候，有過來與辦公
    室（的同仁）在聊天，在十點左右離開。」「當天早上九點多有見過（被告），
    於十時至十時半間離開。」「九點多看到被告，聊了一會天，在十點多離開，（
    離開時間）應是十點半以前，因我們平時在十點半買菜，我們是在他走了之後，
    才去買菜。」（以上丙○○證詞，見偵查卷第二十二頁、一二七頁，原審卷第四
    十一頁反面、四十二頁）；「（被告）早上九點多至富台新村互助會（應係管理
    委員會之誤）聊天，約過十點就離開。」等語（以上王唐山證詞，見偵查卷第一
    二六頁反面）。二人關於被告謝立維於當天上午到達及離去之時間，供詞互核一
    致；且上述證人與被告並非親戚或至交，與告訴人亦無恩怨，自無捏詞為被告開
    脫之必要。因此，被告謝立維於案發當日上午十時前後，既在富台新村（位於台
    北市○○○路○段四二三巷內）管理委員會辦公室，如何分身前往台北市○○街
    一二０巷內告訴人住處作案？
  (七)另證人即被告住處之大樓管理員陳剛固於警訊時供稱：「丁○○（六月十六日）
    約早上七點送小孩上學後，八點鐘不到，回到大樓穿雨衣，要向我買一包新樂園
    香煙，我送他一包，上午十時到十一時丁○○有再回來一次，神色很慌張，在等
    電梯，：：：因為謝某匆匆忙忙進來，電梯口很多人要上電梯，他排最後一名，
    所以我特別注意他，而他好像有心事的樣子，十時至十一時進出，謝某沒向我打
    招呼。」云云（見偵查卷第二十五頁反面），惟當日因謝立維之母陳艷芳、兄謝
    先知出國旅遊，搭乘當日上午七時四十分之長榮航空ＢＲ二二五號班機（登機時
    間七時十分），由謝立維駕車載送彼等前往中正國際機場，並俟陳艷芳等查驗證
    照登機後，再駕車返回台北，且當天上午七時半由其妻楊崇琦護送小孩上學等情
    ，業據證人陳艷芳、謝先知、楊崇琦先後於偵查中及原審供明在卷，並有高速公
    路繳費證明單、登機證、機票存根、內政部警政署航空警察局八十七年二月四日
    八十七航警刑字第０一九六四號函及旅客入出境紀錄各在卷可按（見偵查卷第一
    二七頁、第一三二至一三四頁，原審卷第五一至五三頁、第八八頁）。是證人陳
    剛所稱，「當日上午謝立維約上午七時送小孩上學，八點鐘不到回大樓穿雨衣，
    ：：：」乙節，核與實情不符，已不可採。另外，陳剛所稱謝立維於當日上午十
    時至十一時間回來該大樓住處部分，與其餘證人丙○○、王唐山所供，謝立維於
    當日上午十時至十時三十分間離開富台新村等情，並無矛盾，此點亦不足援為不
    利於被告之證據，至於證人陳剛所稱被告「神色很慌張」或「好像有心事的樣子
    」，僅屬個人之臆測，並不足以證明被告有何犯罪行為。況證人陳剛嗣於檢察官
    偵查時，已說明：「（因）被告平日會送小孩，當天約八點左右見被告，我認為
    他是送小孩上學回來，：：：」及「當日約不到十時，有一人穿長雨衣戴安全帽
    ，雨衣帽罩安全帽外，衝入電梯，當時未見臉不確定是丁○○」「（問為何警訊
    中稱於十時到十一時見被告慌張的等電梯？為何不問此人是誰？）我沒如此說；
    因我們管理員不便過問。」等語（見偵查卷第一二六頁）於原審稱：「平時是他
    （指被告）送小孩上學，八點多會看到他，而當天他有否送小孩上學，我不知道
    ，他出去時間我不知道，我沒有看到他送小孩出去，當天我有看到丁○○，但時
    間未注意，他有向我要煙抽，我有送他一包煙，他身上有穿雨衣，是何種雨衣我
    未注意，是否有戴安全帽，我不知道，他進來時有脫掉雨衣，．．．我當天只見
    他一次」、「我在與被告聊天後，有看到一個人穿深色雨衣，戴安全帽行色匆匆
    進入電梯，未與我打招呼，我不能確定他是否為被告．．．」（見原審卷第三十
    九頁反面、第四十頁反面筆錄）是綜觀證人陳剛之供詞始末未能一致，尚難據以
    認定被告有告訴人所指之犯行。
  (八)另交通部臺灣區○道○○○路局八十七年三月十六日管八七字第０四二四四號函
    略稱，依資料顯示，八十六年六月十六日上午六時三十分至上午九時之間，中正
    機場至台北市○路段為雨天，平均車速（主線）應可維持在時速七十至八十公里
    上下，並無交通事故或特殊狀況而造成較平日異常壅塞之現象乙節，因告訴人指
    明歹徒作案時間為當日上午九時五十分至十時左右；證人丙○○、王唐山等人亦
    證稱，被告於九點多到達富台新村管理委員會辦公室，十點多離開。依雙方之說
    法，被告至少有二小時以上之行車時間，並不發生告訴人指稱歹徒犯罪之時間，
    被告猶在車行途中之情形，故關於當日上午該路段之交通情形如何，被告到達台
    北市之時間如何，已無從據以認定被告有無至告訴人住處犯案，換言之，與本案
    之犯罪事實並無關連，自無審酌之必要。
  (九)又警方曾於八十六年六月十八日查訪位於台北市○○街一二０巷一七二號之商店
    負責人乙○○（詳見偵查卷第二十四頁），依該證人之供述，亦僅足以證明當日
    上午有人戴深色安全帽、穿雨衣在其店前徘徊而已，至於歹徒之特徵，因證人只
    從側面看至歹徒之雨衣，而無從指認，此點亦不足援為有利或不利於被告之證據
    。另告訴人於警訊中指稱歹徒係持「狀似尖形菜刀乙把」犯罪（見同上卷第八頁
    ），然觀之扣案之菜刀乙把，乃「方形菜刀」，與告訴人指陳之兇器亦不相符。
    綜上所述，本件雖有告訴人甲○○指述被告犯罪，但其陳述具有重大瑕疵，已如
    前述；且就其他方面調查結果，又與事實不相符合，揆諸首揭判例意旨，自難遽
    採為論罪科刑之根據。故本案綜觀全部有利及不利之證據，尚未查得足以使本院
    確信被告有犯罪之積極證據，依罪疑惟輕之原則，自應為被告無罪之認定，從而
    ，本件尚不能證明被告謝立維犯罪，自應依法諭知其無罪之判決。
四、原審未就本案有利及不利於被告之全盤證據，一一詳加勾稽，而認定被告當天送
    機後，必早於六時五十三分許，即已離開機場，而中正機場高速公路路段距成功
    交流道約三十五公里，以時速七十至八十公里行駛，花費時間應在四十分至五十
    分鐘左右，被告自得從容於上午九時前即已到達其母住處車庫，將車停好，而告
    訴人住宅距被告臺北市○○路之住處及富台新村管委會均不遠，被告於送機後回
    其母住處停好車後，再回其住處與陳剛聊完天，至告訴人住處作案，然後至富台
    新村管委會與丙○○聊天，進而論處被告罪行。惟查，八十六年六月十六日為週
    一，衡諸常情，上午七時至九時許中山高速公路桃園至台北路段正值交通巔峰時
    間，當時復逢下雨，自影響車輛流速，況內湖成功交流道於每日上午上班時間均
    屬塞車路段，此為平日廣播電台所為之路況報導即可明知，原審僅以中正機場高
    速公路路段距成功交流道約三十五公里，以時速七十至八十公里行駛，花費時間
    應在四十分至五十分鐘左右，未估算下成功交流道至被告之母位於台北市○○○
    路○段住處所須花用之時間，即遽認被告得從容於上午九時至告訴人住處犯案，
    核與經驗法則不合。況所認定被告之犯罪時間，亦與告訴人所指訴之被害時間為
    上午九時五十分至十時左右，及證人乙○○於警訊證述於上午十時左右有可疑人
    物在其店門前徘徊不合；並採顯有瑕疵之告訴人指訴，即認定被告之辯解及其餘
    證人有利於被告之證詞為不可採，進而論處被告罪刑，難謂允當。檢察官上訴，
    堅指被告尚有盜匪及殺傷小狗（毀損）之犯行，揆諸前開說明，雖無足採；惟被
    告上訴，堅詞否認犯罪並指摘原判決不當，其上訴為有理由，自應由本院撤銷原
    判決，並依法諭知被告謝立維無罪之判決。
據上論斷，應依刑事訴訟法第三百六十九條第一項前段、第三百六十四條、第三百零
一條第一項判決如主文。
本案經檢察官費玲玲到庭執行職務。
中      華      民      國      九十      年      十一    月    二十    日
                            臺灣高等法院刑事第十三庭
                                  審判長法  官  蔡    燉
                                        法  官  黃  聰  明
                                        法  官  李  春  地
右正本證明與原本無異。
如不服本判決應於收受送達後十日內向本院提出上訴書狀，其未敘述上訴之理由者並
得於提起上訴後十日內向本院補提理由書（均須按他造當事人之人數附繕本）。
                                        書記官  王  忠  良
中    華    民    國     九十     年      十二      月      三十一      日


司法院資訊處製作；財團法人民間司法改革基金會備份。
